【裁判字號】    98,訴,2183
【裁判日期】    981216
【裁判案由】    損害賠償
【裁判全文】
臺灣臺中地方法院民事判決  98年度訴字第2183號
原      告  甲○○
被      告  乙○○
上列被告因過失傷害案件，經原告提起請求損害賠償之附帶民事
訴訟（96年度中交簡附民字第29號），經本院刑事庭裁定移送前
來，本院於98年12月2日言詞辯論終結，判決如下：
    主    文
被告應給付原告新臺幣肆拾陸萬陸仟陸佰肆拾壹元，及自九十八
年六月二十七日起至清償日止，按年息百分之五計算之利息。
其餘之訴駁回。
訴訟費用由被告負擔五十分之四一，餘由原告負擔。
本判決於原告以新台幣壹拾伍萬陸仟元供擔保後，得假執行。但
被告如以新臺幣肆拾陸萬陸仟陸佰肆拾壹元供擔保後，得免為假
執行。
其餘假執行聲請駁回。
    事實及理由
壹、程序部分
    按訴狀送達後，原告不得將原訴變更或追加他訴。但請求之
    基礎事實同一者，或擴張或減縮應受判決事項之聲明者，或
    不甚礙被告之防禦及訴訟之終結者，不在此限。被告於訴之
    變更或追加無異議，而為本案之言詞辯論者，視為同意變更
    或追加。民事訴訟法第255條第1項第2、3、7款及同條第2項
    分別定有明文。本件原告起訴時，僅請求被告給付新台幣(
    下同)57萬元，嗣於訴訟中(民國98年10月9日)，擴張請求金
    額為83萬1160元，復於言詞辯論終結期日減縮如起訴時金額
    ，核其請求基礎事實同一，僅擴張或減縮請求金額，於被告
    防禦及訴訟終結無礙，被告又不為異議而為言詞辯論，揆諸
    上開說明，為法所許，應予准許，附為敘明。
貳、實體部分
一、原告主張：被告於98年3月8日上午，駕駛車號NX-2591號自
    小貨車，沿臺中縣太平市○○路1788巷由東往西之方向行駛
    ，於同日上午11時50分許，途經光興路1788巷與光興路交岔
    路口欲左轉光興路時，本應注意汽車行至未設標誌、標線或
    號誌劃分幹、支線道者，支線道車應暫停讓幹線道車先行。
    而依當時情形，又無不能注意之情事，竟疏於注意。適同一
    時間，原告騎乘車號KDU-352號重型機車，沿臺中縣太平市
    ○○路由南往北之方向行駛，至上開路口因被告未讓原告之
    幹線道車先行，原告因此煞避不及而撞擊被告之汽車左側，
    致原告人車倒地，並受有左側進端肱骨複雜性骨折、胸壁及
    右膝挫傷等傷害。嗣經臺灣臺中地方法院檢察署檢察官提起
    公訴、本院以98年度中交簡字第1193號刑事判決被告過失傷
    害人確定在案。爰依民法第184條第1項前段、第187條、第
    193條第1項及第195條第1項之規定，請求被告賠償(1)醫療費
    用支出：15萬元；(2)看護費用支出1萬3200元：原告受傷後
    ，住院期間共有6日，生活不能自理，委由看護或親屬看護
    照顧，看護費用以每日2,200元計算，合計1萬3200元。
    (3)所得收入喪失30萬元：原告車禍受傷前任職安泰人壽保險
    股份有限公司(下稱安泰人壽)，前兩年平均每月薪資15萬元
    左右，以每月10萬元計算，原告受傷後無法工作期間為3月
    ，被告自應賠償原告30萬元之損害。(4)增加交通費之生活上
    支出14680元：原告所受傷害，於治療期間無法自行騎車就
    醫或上課，需坐計程車就醫，下課需由同學載回等，合計支
    出交通費14680元。(5)機車修理費3280元。(6)非財產損害之
    精神慰撫金30萬元：原告車禍受傷左側進端肱骨複雜性骨折
    、胸壁及右膝挫傷等傷害，上學或食衣住行均不便，需特別
    照顧，持續復健，家人協助洗澡，擔憂病情，晚上不易入眠
    ，看見車子會害怕，不敢騎機車，影響情緒及工作，精神痛
    苦不堪，爰請求30萬元慰撫金。否認確定刑事判決所為原告
    未注意車前狀況之過失責任，並聲明：(一)被告應給付原告57
    萬元，及自起訴狀繕本及追加起訴狀繕本送達翌日起至清償
    日止，按年息5%計算之利息；(二)願供擔保請准宣告假執行。
二、被告則以：否認刑事判決認定被告有過失之認定，對原告所
    提看護費用13200元、受傷期間計程車費用5520元及機車修
    理費用、薪資所得約每月10萬元、精神損失賠償金額30萬元
    有無意見，被告不知道。被告是高中畢業，名下無財產，現
    打零工為生，每月收入1萬8000元等語，資為抗辯。並聲明
    ：原告之訴駁回，如受不利判決，願供擔保請准免為假執行
    。
三、得心證之理由：
  (一)原告主張被告於上開時、地駕駛自小貨車違規肇事，致原告
    受傷之事實，業據本院98年度中交簡字第1193號刑事判決認
    定被告駕駛汽車行至未設標誌、標線或號誌劃分幹、支線道
    者，支線道車應暫停讓幹線道車先行而有過失，並依過失傷
    害人罪名，判處被告拘役30日，如易科罰金，以新台幣1000
    元折算壹日，並已確定等情，為被告所不爭執，並經本院依
    職權調取臺灣臺中地方法院檢察署98年度偵字第11882號、
    本院98年度中交簡字第1193號刑事卷宗核閱屬實，且有診斷
    證明書2份附卷可稽，原告此部分之主張，堪信為真實。被
    告雖辯稱，其於前開時、地駕駛自小貨車撞及原告機車行為
    ，並無過失等語云云。惟被告駕駛車號NX-2591號自小客貨
    車自無號誌之少線道狹路支線道駛入交岔路口內左轉，未暫
    停讓幹線道直行車先行，且偏靠左側占用來車道在路中劃有
    分向限制線之處所逆向斜行左轉，為肇事因素，原告駕駛
    KDU-352普通重型機車無肇事因素，台灣省台中縣區車輛行
    車事故鑑定委員會亦同此見解，是難認被告無過失，被告此
    部分抗辯，難認真實。
  (二)按因故意或過失，不法侵害他人之權利者，負損害賠償責任
    。汽車、機車或其他非依軌道行駛之動力車輛，在使用中加
    損害於他人者，駕駛人應賠償因此所生之損害。不法侵害他
    人之身體或健康者，對於被害人因此喪失或減少勞動能力，
    或增加生活上之需要時，應負損害賠償責任。不法侵害他人
    之身體、健康、名譽、自由、信用、隱私、貞操，或不法侵
    害其他人格法益而情節重大者，被害人雖非財產上之損害，
    亦得請求賠償相當之金額。民法第184條第1項前段、第191
    條之2、第193條第1項及第195條第1項分別定有明文。本件
    被告駕車過失肇事，致原告受傷，該過失行為與原告所受傷
    害間，自具有相當因果關係。從而，原告依上開規定，請求
    被告負損害賠償責任，自屬有據。茲就原告請求之金額，是
    否應予准許，分述如下：
    1.醫療費用部分：
      原告主張支出醫療費用計15萬元，業據其提出中山醫藥大
      學附設醫院(下稱中國附醫)收據影本5件、日救堂中醫診
      所醫療費用明細收據收據影本1件、行德中醫聯合診所收
      據正本1件為證，就上開收據明細所列醫療費用為系爭傷
      害所必要，是在10萬962元範圍內應認有必要，至原告於
      98年7月3日以後之醫療支出，已逾卷附診斷證明書所列出
      院後3月內避免拿重物之醫囑期間，所為此部分支出難認
      與系爭傷害有何因果關係。又原告所受傷害為左側進端肱
      骨複雜性骨折、胸壁及右膝挫傷等傷害，需載用美容凝膠
      或矽膠片以預防疤痕增生，亦有中山醫學大學附設醫院函
      文乙份在卷可稽，是原告就此支出除疤凝膠500元，應認
      有此必要。另原告所受前揭傷害，平日需以紅藥水、紗布
      等消毒，以手臂吊帶固定，為一般人所知之事，是原告就
      此支出1740元應予准許。綜上，原告請求被告給付醫藥費
      10萬3202元(計算式：100962+500+1740＝103202)，為有
      理由，逾此部分請求，為無理由。
    2.相當看護費之損害部分：
      按被害人因受傷需人看護，而由親屬看護時，雖無現實看
      護之支付，亦應認被害人受有相當看護費之損害，得向加
      害人請求賠償。蓋因親屬照顧被害人之起居，固係出於親
      情，但親屬看護所付出之勞力，並非不能評價為金錢，只
      因兩者身分關係密切而免除支付義務，此種親屬基於身分
      關係之恩惠，自不能加惠於加害人，故應衡量及比照僱用
      職業護士看護情形，認被害人受有相當看護費之損害，得
      向加害人請求賠償（最高法院94年度台上字第1543號判決
      參照）。原告主張因本件事故，受有左側進端肱骨複雜性
      骨折、胸壁及右膝挫傷等傷害，受傷後急診住院6日，住
      院期間需人全日看護，有中山醫學大學附設醫院診斷證明
      書、該院98年11月5日中山醫九八川桓法字第0980009885
      號函文附件在卷可稽，足認原告有不能自理生活而需他人
      看護之必要，其期間為6日，又被告對於每日看護費用以
      2,200元計算，此為台中地區全日看護之費用，為本院職
      權上所知，故原告得請求之看護費用為1萬3200元。
    3.受傷期間所得喪失部分：
      原告主張自車禍後，無法從事原來工作之期間為3月，為
      被告所否認。經查，依前揭中山大學附設醫院函文表示，
      原告所受左側進端肱骨複雜性骨折、胸壁及右膝挫傷等傷
      害，基於病人安全考量，患者在骨折癒合前應謹慎預防跌
      倒傷害發生，故在三個月內應避免自行騎機車等語，而原
      告工作性質為保險公司業務員，與客戶接洽需使用交通工
      具並使用手部，依上揭函文所示，原告既不能騎乘機車，
      亦因右膝受傷不能駕駛汽車，是其於此期間顯然無法從事
      保險業務工作，原告請求3個月之所得喪失，為法所許。
      次查，原告於系爭車禍發生前二年收入分別為175萬9111
      元、182萬0046元，有扣繳憑單附卷可稽，是換算原告每
      月平均薪資為14萬9135元【計算式：(0000000+0000000)
      ÷24=149135元)，原告僅請求每月以10萬元計算，為法所
      許，是以原告受傷期間之所得收入喪失部分為30萬元。
    4.增加生活上支出：交通費部分
      原告主張，其所受上揭傷害，於住院期間及出院後治療期
      間，因無法騎乘機車或駕駛自小客車，致就醫診療或上課
      時，需搭乘計程車所支出之交通費，亦為因系爭事故所增
      加支出，被告不為承認與否之表示。經查，原告所受上揭
      傷害，依前揭中山醫學大學附設醫院函文，足認原告於就
      醫治療期間，無論是至醫院複診或上課均無法自行駕駛或
      騎乘交通工具，而需使用計程車，是就此治療期間三個月
      期間因此所增加之交通費支出，亦屬原告因系爭事故所增
      加支出之損害。次查，原告主張其為逢甲大學之學生，未
      具提出證據以實其說，是其請求被告給付上課所需計程車
      費用1200元，難認真實。又查，原告就其至醫療院所支出
      之計程費未提出證明其有支出之事實，其此部分請求亦無
      理由。
    5.機車毀損減少之價額部分：
      系爭機車之修復費用中之零件材料部分雖以新品換舊品，
      然舊品於車禍前尚非不可使用，舊品既經使用，其價值究
      不能媲美新品，為期公平自應予折舊，始屬妥當（最高法
      院77年度第9次民事庭會議決議參照）。而依行政院所頒
      「固定資產耐用年數表」及「固定資產折舊率表」之規定
      ，機器腳踏車之耐用年數為3年，依定率遞減法（參見所
      得稅法第51條，即以固定資產每期減除該期折舊之餘額順
      序作為各次期計算折舊之基數（折舊即定率）計算折舊額
      （參見所得稅法施行細則第48條第2款）每年折舊千分之
      五三六，本件原告騎乘系爭機車之領照日為85年6月，有
      原告提出之行車執照影本乙紙附卷可按，系爭小客車迄98
      年3月8日因本件車禍遭毀損止已使用近12.75年，於系爭
      車禍發生時，已逾耐用年限，應適用營利事業所得稅查核
      準則(下稱查核準則)第95條第9項，而上揭零件修復費用
      為3280元(即查核準則所稱原留殘值)，依查核準則第95
      條第9項計算，原告前已使用12.75年，經此次零件換新後
      ，應可再使用12.75年，故其折舊後殘值為239元，【計算
      式：原留殘值3280÷(估計尚可使用之年數12.75＋1)＝重
      行估列之殘值，(原留殘值3280－重行估列之殘值239)÷
      估計尚可使用之年數12.75＝折舊239】。是以，原告就系
      爭機車之損害，零件折舊239元，是原告支出系爭機車之
      零件材料費用部分，扣除折舊額後為239元始屬妥當。原
      告逾此數額之請求，為無理由，不應准許。
    6.精神慰撫金部分：
      按慰藉金之賠償須以人格權遭遇侵害，使精神上受有痛苦
      為必要，其核給之標準固與財產上損害之計算不同，然非
      不可斟酌雙方身分資力與加害程度，及其他各種情形核定
      相當之數額，有最高法院51年台上字第223號判例可資參
      照。本件原告為大學畢業，事故發生前每月薪資15萬元左
      右，名下有房屋、土地各二筆，汽車二部及上市櫃投資，
      資產價值約460萬元左右，而被告為高中畢業，名下無財
      產，現每月收入約1萬8千元左右，有財產歸屬資料清單、
      全國財產稅總歸戶財產查詢清單附卷可稽。本院審酌上情
      ，及原告因本件事故受有左側進端肱骨複雜性骨折、胸壁
      及右膝挫傷等傷害，治療期間達3月無法自由進出並從事
      業務工作，認原告請求精神慰撫金30萬元尚屬過高，應核
      減為5萬元，始為允當。
  (三)綜上所述，原告因本件事故得請求被告賠償醫療費用10萬
    3202元、相當看護費之損害1萬3200元、所得收入喪失30萬
    元、機車減損價額239元、精神慰撫金5萬元，合計應為46萬
    6641 元(計算式：103202＋13200＋300000＋239＋50000＝
    466641)。被告另辯稱原告與有過失等語云云，惟依前揭三
    、(一)之說明，足認原告就系爭車禍之發生並無肇事因素，難
    認有何與有過失情事。
  (四)按給付有確定期限者，債務人自期限屆滿時起，負遲延責任
    。給付無確定期限者，債務人於債權人得請求給付時，經其
    催告而未為給付，自受催告時起，負遲延責任。其經債權人
    起訴而送達訴狀，或依督促程式送達支付命令，或為其他相
    類之行為者，與催告有同一之效力。民法第229條第1項及第
    2項定有明文。又遲延之債務，以支付金錢為標的者，債權
    人得請求依法定利率計算之遲延利息。但約定利率較高者，
    仍從其約定利率。應付利息之債務，其利率未經約定，亦無
    法律可據者，週年利率為5%。民法第233條第1項及第203條
    亦有明文。本件原告對被告之損害賠償債權，核屬無確定期
    限之給付，既經原告起訴而送達訴狀，被告迄未給付，當應
    負遲延責任，是原告請求被告給付自刑事附帶民事起訴狀繕
    本送達之翌日即98年6月27日起，按年息5%計算之法定遲延
    利息，洵屬有據。
  (五)從而，原告依據侵權行為損害賠償之法律關係，請求被告給
    付原告46萬6641元，及自98年6月27日起至清償日止，按年
    息5%計算之利息，為有理由，應予准許。其逾此範圍之請求
    ，則屬無據，應予駁回。
四、兩造其餘攻擊防禦及舉證，於本件事實認定及判決結果不生
    影響，茲不一一論列，附為敘明。
五、原告陳明願供擔保聲請宣告假執行，就其勝訴部分，核無不
    合，爰酌定相當擔保金額宣告之。至原告敗訴部分，其假執
    行之聲請亦失其依據，應併予駁回。
六、本件原告提起刑事附帶民事訴訟，而由本院刑事庭依刑事訴
    訟法第504條第1項規定，裁定移送前來，依同條第2項規定
    免繳納裁判費，其於本院審理期間，雖僅有鑑定費用，而鑑
    定費用為訴訟費用一種，仍有訴訟費用負擔問題，附予敘明
    。
七、訴訟費用負擔及假執行之依據：民事訴訟法第79條、第390
    第2項、第392條。
中    華    民    國    98    年    12    月    16    日
                  民事第一庭    法  官  陳學德
正本係照原本作成。
如對本判決上訴，須於判決送達後20日內向本院提出上訴狀。
中    華    民    國    98    年    12    月    16    日
                                書記官  劉家瑜


司法院資訊處製作；財團法人民間司法改革基金會備份。
